【裁判字號】    90,台上,30
【裁判日期】    900104
【裁判案由】    偽造文書
【裁判全文】
最高法院刑事判決                                    九十年度台上字第三○號
    上  訴  人  甲○○
右上訴人因偽造文書案件，不服台灣高等法院中華民國八十七年九月二十三日第二審
判決（八十六年度上訴字第五六二七號，起訴案號：台灣板橋地方法院檢察署八十六
年度偵字第六○○三號），提起上訴，本院判決如左：
    主  文
原判決撤銷，發回台灣高等法院。
    理  由
本件原判決認定上訴人甲○○於民國八十三年間，自任會首召集如原判決附表所示之
互助會，每會新台幣（下同）五千元，連會首計一百零一會，會期自八十二年三月五
日起至八十六年五月二十日止，約定每月五日、二十日下午一時，在台北縣板橋市○
○街十巷四十八弄十四號三樓其住處開標，欲投標之會員於投標日填寫投標金額、姓
名等於紙條，以標金最高者得標，會員若不能親往投標，可委由會首代為投標。詎上
訴人竟意圖為自己不法之所有，並基於概括之犯意，於八十三年六、七月間起至八十
五年八月五日止（即第三十一會至八十三會間），連續十二次於開標日期，均在上址
住處，以偽造「素華」或某某太太等不詳活會會員計十二人名義之標單，標息則記載
一千一百元至一千三百元不等之金額，分別參予投標加以行使而得標，足以生損害於
「素華」等遭冒名之十二位活會會員及該期其他活會會員，上訴人冒標得標後，即將
該標單撕毀棄置以致滅失，並通知被冒標之會員佯稱已由他人得標，另通知除被冒標
之會員外之會員佯稱已由該被冒標之會員得標，據以收取會款，並以此詐術，使各該
不詳數目之活會會員及十二名活會會員陷於錯誤，不疑有他，而交付會款予上訴人，
每次冒標均向各活會會員詐得平均約為二十萬九千元之會款，總計詐得會款約為二百
五十萬八千元，上訴人並於八十五年八月二十日標完會後，即以遭其他會員倒會為藉
口而停標，該互助會活會會員查知會期僅剩十八期，卻有超過十八名之活會會員，始
知受騙等情。因而撤銷第一審判決，改判仍論處上訴人連續行使偽造私文書，足以生
損害於他人罪刑，固非無見。
惟查：(一)、有罪判決書之事實一欄，為判斷其適用法令當否之準據，法院應將依職權
認定與論罪科刑有關之事實，翔實記載，然後於理由內逐一說明其憑以認定之證據，
並使事實認定與理由說明，互相適合，方為合法。倘事實認定與理由說明，不相一致
，或事實與理由欄內之記載，前後齟齬，按諸刑事訴訟法第三百七十九條第十四款後
段規定，均屬判決理由矛盾之當然違背法令。(1)、原判決於事實欄記載：上訴人於八
十三年間，召集如原判決附表所示之互助會等情，然於事實欄及附表中或又記載：上
訴人所召互助會會期自八十二年三月五日起至八十六年五月二十日止。惟上訴人於八
十三年間如何召集自八十二年三月份開始之互助會，其所認定記載之事實前後不盡一
致，事實如何仍欠明瞭，尚有未合。(2)、原判決事實欄僅載：上訴人於八十三年六、
七月間起至八十五年八月五日止（即第三十一會至八十三會），連續十二次偽造「素
華」或某某太太等不詳活會會員計十二人名義之標單，標息則記載一千一百元至一千
三百元不等之金額，分別參予投標加以行使等情。然所謂「素華」或某某太太等不詳
活會會員之真正姓名如何？上訴人係於何年何月之第幾會偽造「素華」或某某太太等
不詳活會會員等人名義之標單？偽造標單之內容如何？每次冒標所出之利息確實金額
若干？此與上訴人是否虛構人頭參加互助會詐財，或係偽造會員名義標單冒標會款？
所詐得之金額是否確為二百五十萬八千元等犯罪事實攸關，原審對上情並未詳加調查
究明，並於事實欄內為明確之認定記載，致事實如何仍欠明瞭，不足為適用法律之依
據，尚有未洽。(3)、原判決事實欄記載：上訴人連續十二次偽造「素華」或某某太太
等不詳活會會員計十二人名義之標單冒標詐取會款，是否認定「素華」者或某某太太
等仍屬活會？然原判決於附表所列活會會員三十五人之名單中，其內並無所謂「素華
」者仍屬活會之記載，又其內記載為某某太太者亦僅「許太太」一人。原判決事實欄
與附表內前後之記載內容，不盡相符，尚難資為判斷其適用法律當否之依據，亦有可
議。(4)、原判決理由欄說明黃吳寶銀係活會會員（原判決正本第三頁第三行），然原
判決附表所列三十五名活會會員名單中，並未將黃吳寶銀列為活會會員，已有未合。
且黃吳寶銀於第一審指稱：伊參加二會均被上訴人冒標等情（第一審卷第四十四、四
十五頁）。則黃吳寶銀是否遭偽造標單之所謂「素華」或某某太太等十二人中之一人
，無從分辨，亦欠允當。(5)、原判決於理由欄說明上訴人曾向「老劉」者、陳麗華、
王春鳳借標，上訴人就上開部分並無偽造文書等犯行，故就上開部分不另為無罪之諭
知（原判決理由欄三），而陳麗華、王春鳳並分別於原審證稱：伊等分別用「麗華」
、「春鳳」之名參加互助會（原審卷第六十四頁、第七十四頁背面），是否認定「老
劉」、陳麗華、王春鳳三人之互助會均已借上訴人標取而均屬死會。然原判決附表中
又將「老劉」、陳麗華（即麗華）、王春鳳（即春鳳）三人列為活會會員，其理由欄
之說明與附表內之記載，不盡相符，亦有可議。(二)、犯罪事實應依證據認定之，無證
據不得推定其犯罪事實，刑事訴訟法第一百五十四條定有明文。且認定事實所憑之證
據，須實際存在，就該案卷宗不難考見者，始克當之。倘判決書內所記載之證據，與
卷宗內筆錄或文件之內容不相適合，則其判決之根據，實際上並不存在，自屬採證違
法。(1)、原判決認定上訴人有原判決事實欄所載之犯行，係以前揭事實已據上訴人於
偵查中坦承不諱（原判決正本第三頁第二行），為其主要論據之一。然上訴人於偵查
中係供稱：伊週轉不過來才借沒有要標的人，標來支付會款，伊向蔡麗卿借二會，蔡
碧玲借一會，其他有部分活會是未向他們借即標來用……，用紙書寫標金、會員名字
去參加標會，而伊找些沒有來者（活會）去參加標取，有時沒有寫名字，有時沒有標
到等情（八十六年度偵字第六○○三號卷第十四頁、第十五頁），其所供承之內容並
非明確，亦與原判決所認定之事實不盡相同。原判決認定事實所依憑上訴人於偵查中
之自白，核與卷宗內筆錄所載內容不盡相符，其採證難謂於法無違。(2)、原判決認定
上訴人連續十二次偽造「素華」或某某太太等不詳活會會員計十二人名義之標單冒標
詐取會款等情，係依憑活會會員陳白卿於第一審指稱：伊有到現場投標，皆會看到上
訴人丟標單，標單上均有記載某某太太等情（原判決正本第三頁第三至六行），為其
主要論據之一。然陳白卿於第一審證稱：伊參加七會，其中一會是伊兒子林松毅，伊
沒有去標過（第一審卷第五十二頁）。原判決認定前開事實所依憑陳白卿於第一審之
證言，核與卷宗內筆錄所載內容不盡相符，其採證亦難謂於法無違。(三)、審理事實之
法院對於被告有利及不利之證據，應一律注意，詳為調查，綜合全案證據資料，本於
經驗法則以定其取捨，並將取捨證據及得心證之理由於判決內詳為說明。如有應調查
之證據未予調查，率行判決，其判決當然為違背法令。原判決事實欄記載本件互助會
至八十六年五月二十日止，且於附表中記載：潘楊寶智參加二會均仍屬活會等情。然
潘楊寶智、孫陳素娥、阮素珍與上訴人就本件互助會糾紛，曾在台北縣板橋市調解委
員會經調解成立，而依各該調解成立後之調解書內載：本件互助會至八十六年五月五
日止（第一審卷第二十二頁、第四十頁）；潘楊寶智參加一會（原審卷第七十九頁）
。原判決所認定之前開事實核與卷內資料不盡相符，而此與潘楊寶智等人不利上訴人
之指述是否屬實攸關，自應詳予調查釐清。原判決對上情未詳予調查釐清，對與所認
定事實不盡符合之上述證據資料，復未說明為如何斟酌取捨之理由，遽行判決，尚嫌
率斷。(四)、我國刑事訴訟法制，於事實審法院係採直接及言詞審理主義，證人如未親
身到庭應訊而僅提出書面以代陳述，因法院無從直接聽聞證人之供述以取得心證，即
無從據以判斷證言之真實性暨信憑性，且訴訟當事人復無由依刑事訴訟法第一百六十
六條規定，實施對證人之詰問權，自有害於訴訟當事人防禦權之行使，從而證人未親
身到庭應訊而僅提出書面以代陳述，自不能發生證言之效力。原判決於理由欄說明：
上訴人曾向會單編號二十四之「老劉」借標，業經「老劉」出具同意借標之書面乙紙
（原判決正本第四頁第十一至十四行）為證，因認此部分上訴人並未偽造「老劉」之
標單冒標，而就該部分不另為無罪之諭知，是否認定「老劉」之互助會借與上訴人標
取已屬死會？然原判決附表又將「老劉」列為活會會員，其理由欄之前開說明與附表
之前開記載，不盡相符，已如前述。且所謂「老劉」出具之同意借標書面證據（原審
卷第二十二頁），所載內容之真實性及信憑性如何，其與認定上訴人有無該部分之犯
行，至有關係，自應傳喚所謂「老劉」者到庭詳予調查訊問，根究明白，尚難僅憑真
實性及信憑性不明之隨意書面，遽為上訴人有利之認定。原審未傳喚所謂「老劉」者
到庭詳予調查審認，逕採其並非明確之書面資料而為有利上訴人之認定，亦有可議。
上訴意旨指摘原判決不當，尚非全無理由，應認有撤銷發回更審之原因。原判決不另
為無罪諭知部分，基於審判不可分之原則，併予發回，附此明。
據上論結，應依刑事訴訟法第三百九十七條、第四百零一條，判決如主文。
中      華      民      國     九十     年      一      月      四      日
                              最高法院刑事第四庭
                                  審判長法官  董  明  霈
                                        法官  丁  錦  清
                                        法官  林  茂  雄
                                        法官  王  居  財
                                        法官  張  祺  祥
      右正本證明與原本無異
                                              書  記  官
中      華      民      國     九十     年      一      月     十二     日


司法院資訊處製作；財團法人民間司法改革基金會備份。
